【裁判字號】    89,上,87
【裁判日期】    890627
【裁判案由】    損害賠償
【裁判全文】
臺灣高等法院臺中分院民事判決          八十九年度上字第八七號
      上  訴  人  社團法人台中市基督教青年會
                              .
      法定代理人  施南雄      .
      送達代收人  李金鳳      .
      訴訟代理人  周進文律師  住台中市○區○○街二三一號三樓
      被上訴人    私立東海大學                設台中市○○路九十七號
      法定代理人  王亢沛      .
      訴訟代理人  陳世煌律師  住台中市○○○路一八三號
                  何志揚律師  住台中市○○○路一八三號
右當事人間請求損害賠償事件，上訴人對於中華民國八十八年十一月十八日臺灣臺中
地方法院八十七年度訴字第二五四三號第一審判決提起上訴，本院判決如左：
    主    文
上訴駁回。
第二審訴訟費用由上訴人負擔。
    事    實
甲、上訴人方面：
一、聲明：求為判決：（一）原判決廢棄。（二）被上訴人應給付上訴人新台幣（下
    同）三百四十三萬六千六百九十五元及自起訴狀繕本送達翌日起至清償日止，按
    年息百分之五計算之利息。（三）請准供擔保宣告假執行。
二、陳述：除與原審判決記載相同者予以引用外，補稱：
（一）依兩造契約書之記載，被上訴人對於上訴人所負之義務為於民國（下同）八十
      七年七月十三日至同年八月二十二日止，將其所屬之東大附小之教室提供予上
      訴人舉辦活動之用，而就該活動之舉辦，被上訴人既不用提供任何人員協助配
      合，被上訴人更不用以其東大附小之學生參與該活動（而上訴人舉辦活動之時
      間，東大附小之學生正放暑假，東大附小學生之身體健康不會因該活動而受影
      響），而兩造所訂契約書第三條第一款更明定，「學生活動安全與照顧」為上
      訴人所應負之責任，此與被上訴人義務之履行無關，申言之，被上訴人就該契
      約義務之履行，僅須提供場地，而不需支援任何人員，則被上訴人是否有因不
      可歸責之事由，致其對於上訴人之義務不能履行之事實？自應以被上訴人應提
      供之教室場地是否可能受腸病毒之影響為斷，而查，被上訴人所應提供之教室
      場地並不會因此腸病毒而受損，此為眾所皆知之事實，無待上訴人舉證明之。
      則所謂腸病毒流行並不影響被上訴人前開義務之履行，被上訴人以腸病毒流行
      為由，而辯稱本件義務之履行有不可歸責之事由云云，並無可採。
（二）又原判決所指之行政院衛生署之公文，核其係建議大型活動之舉辦暫停或延後
      辦理云云，該公文之內容，係屬建議性質，並非禁止舉辦活動，而該公文所建
      議之對象係舉辦活動之人，並非提供場地之人，此就本件契約言之，該公文所
      適用之對象為上訴人，而非被上訴人，被上訴人執該公文做為抗辯，誠有不合
      ，蓋依前開之說明，被上訴人就該契約應履行之義務，係提供東大附小之教室
      場地，該教室之場地並不會因此腸病毒而受損，所謂腸病毒流行並不影響被上
      訴人前開義務之履行。另該公文之內容復提及「．．．如基於各種因素必須照
      常舉行，則請務必依說明辦理，請查照．．．．」，依該記載，活動之舉辦並
      非全然禁止（此徵諸上訴人其後徵得台中市立忠明國中之同意並舉辦該活動，
      當可明之），而上訴人於斟酌該公文所載之各種因素後認為東大附小之教室場
      地舉辦該活動並無安全之虞，不擬取消該活動，即無不合，詎被上訴人竟越廚
      代庖，主張本件活動不應舉辦，及本件遲延給付並不可歸責於被上訴人云云，
      洵屬無據。
（三）被上訴人另辯稱，被上訴人當時所取消之活動範圍為全部之活動，非僅上訴人
      之活動而已，本件遲延履行義務應屬不可歸責於被上訴人云云，依被上訴人所
      提出之東海大學行政會議記錄討論事項提案二之決議，係明白表示「除兒童營
      各項活動應予停辦，並請相關單位即時協調告（通）知外，其餘各項活動借用
      場地及房舍均准予備案，請總務處另行通報周知。」，依此被上訴人辯稱渠所
      取消之活動範圍為全部活動，即不實在，依前開之會議記錄之內容可知，被上
      訴人之校區仍有舉辦各種活動，反而取消活動之範圍僅及於小部份，其他之活
      動俱未取消，此適足稽被上訴人稱渠係因腸病毒之流行而取消上訴人之活動，
      為被上訴人嗣後卸責之詞，蓋被上訴人如係因腸病毒之流行而無法提供場地於
      上訴人，被上訴人何以未取消其他之活動，反而於前開會議記錄中決議「：：
      ：：：：其餘各項活動借用場地及房舍均准予備案，請總務處另行通報周知。
      」？又原判決認定被上訴人之東大附小位於鄰近教職員眷舍，並不適合辦理活
      動云云，惟前開會議記錄中決議「：：：：其餘各項活動借用場地及房舍均准
      予備案，請總務處另行通報周知。」，此可稽當時之其他活動俱如期舉辦，則
      如腸病毒有流行之虞並影響被上訴人教職員之健康，被上訴人何以不停辦其他
      之活動？反而係照常舉行？
（四）被上訴人於  鈞院八十九年五月十日準備程序期日，提出被上訴人於同一時期
      取消之八十七學年度教育推廣中心推廣教育兒童電腦班招生計劃及暑期陽光營
      報名表，用以主張其遲延給付係不可歸責於被上訴人，然查，被上訴人之該等
      主張於法並不相符，本件所爭執之活動，其主辦單位為上訴人，被上訴人僅提
      供教室場地，依前開一、二之說明，被上訴人無代上訴人決定舉辦該活動與否
      之權利。
（五）原判決另稱，東大附小位於東海大學之校區內，教職員眷舍鄰近，不宜舉辦，
      忠明國中校區較單純云云，事實上，東大附小與所謂之教職員眷舍相距甚遠，
      且東海大學校區廣闊，通風用水無虞，較諸忠明國中位於台中市○○○路及忠
      明南路之市區○○地段，人來人往，住戶較諸東大附小與所謂之教職員眷舍多
      出千百倍，如兩相比較，東大附小更適宜舉辦本件活動，原判決悖於客觀事實
      及經驗法則，認定忠明國中較東大附小更適宜舉辦本件活動，誠令人無法茍同
      。
（六）上訴人之損失係因被上訴人之遲延給付所造成，上訴人於被上訴人所提供之教
      室場地舉辦學生暑期夏令營之活動，早已行之有年，因被上訴人所提供之教室
      場地係為位於台中市之近郊，交通方便、環境良好，學生家長為增加子女暑期
      之課外活動，並避免家長因工作無法照顧子女之情形，報名參加上訴人所舉辦
      之活動相當踴躍，又為安排時間，該等活動係預先報名，上訴人因被上訴人臨
      時決定拒絕提供上訴人場地教室舉辦活動，致報名參加之家長無法依預定之時
      間照顧子女，加諸上訴人原招生之條件為於被上訴人所提供之東大附小舉辦活
      動，上訴人因被上訴人違約拒絕提供場地，而另行以忠明國中為舉辦場地，此
      與原報名參加活動之意旨相違背，因此要求退費，此當然為可歸責於被上訴人
      之事由而生之損害。
三、證據：除援用第一審所提之證據外，並聲請訊問證人郭崇威、邱英智。
乙、被上訴人方面：
一、聲明：求為判決：駁回上訴。
二、陳述：除與原審判決記載相同者予以引用外，補稱：
（一）按債之關係上之義務，基本上可分為二類，一為給付義務，一為附隨義務。申
      言之，債之關係是一種有機體，在其發展過程中，依具體情況，尚產生照顧、
      通知、保護、協力及保守秘密等附隨義務。準此，觀諸兩造簽訂之契約被上訴
      人之給付義務雖係提供東大附小之教室場地予上訴人使用，然更重要之附隨義
      務是在照顧、保護使用人之安全，也就是應提供一個合於使用安全之場地予上
      訴人，始符合民法第二百三十五條前段依債之本旨提出之給付，否則將違反附
      隨義務而構成不完全給付，應負債務不履行之責任。台灣地區於八十七年六、
      七月間，爆發腸病毒疫情流行，嚴重者易導致死亡，而東大附小位於東海大學
      校區內，與東海大學教職員眷舍比鄰，此乃眾所周知，於法院並已顯著之事實
      ，且經原審法院向行政院衛生署函查是否鑑於台灣八十七年六、七間爆發腸病
      毒流行，且腸病毒疫情日益擴大，曾於八十七年六月二十日召開記者會公開要
      求並發函通知各縣市政府暫緩即將舉行之大型兒童活動，業據該署函覆「去（
      八十七）年爆發腸病毒流行，六、七月間適值流行高峰，為免疫情擴大，本署
      六月十八、十九兩日之疫情處理小組經與各專家詳細討論結果，建議最好不要
      辦理兒童聚集活動，並依據該會議之決議，透過媒體建議暫停或延緩舉辦各種
      大型活動；同時分別以八十七年六月二十二日衛署防字第八七○四○七五號函
      及八十七年六月二十三日衛署防字第八七○四○八○一號函行文縣市政府建議
      其停辦或延至疫情消彌後再舉辦大型兒童活動。」綦詳，由於被上訴人係私立
      學校亦屬教育體系之一環，依私立學校法第三條及第五十四條第一項之規定，
      須受主管行政機關之監督，故為考量學生或孩童之健康及生命之安全，始遵令
      取消或延後被上訴人學校內所有預定舉行之大型活動當然也包括暫緩提供上訴
      人之場地等服務之部分，此亦有東大附小函覆上訴人之文件可查，更有被上訴
      人行政會議紀錄可按，不僅如此，被上訴人亦未收受上訴人任何費用，甚至願
      替上訴人另覓場所，均遭上訴人拒絕，因此被上訴人係因前揭不可歸責之原因
      致未能依契約提供安全場地等服務，依法自無庸負給付遲延之責，上訴人認為
      被上訴人僅須提供場地而不需顧及學童安全，顯係誤解債之關係，自不足採。
（二）系爭行政院衛生署之函文對象，很清楚的是指各縣市政府及其轄內各機關學校
      不要辦理兒童聚集活動，並非侷限於上訴人，況且被上訴人為私立學校，依私
      立學校規定，應受主管機關之監督，在考量學童健康、生命安全，及不違反被
      上訴人前揭附隨義務之前提下，始遵令召開校內行政會議，決定停止一切校內
      外單位借用場地並停辦兒童營各項活動，是該函文對被上訴人而言，絕非僅止
      於建議性質。反觀上訴人並非學校機關，並不受衛生主管單位之監督，自可不
      遵照上開函文內容行事，當然不能相提並論。此外，東大附小位於東海大學之
      校區內，教職員眷舍鄰近，而忠明國小內並無若正值腸病毒疫情極盛之時，被
      上訴人舉辦大型兒童活動，自較於忠明國中內舉辦所造成之疫情來得嚴重，是
      上訴人以東海大學校內廣闊，通風用水無虞及被上訴人於期間內並未禁止人員
      進出校園（按被上訴人已取消一切校內外兒童營活動）置辯，委無足採。尤有
      進者，兒童營之活動是在校內舉行，與校外之地區及住戶，並不相涉，上訴人
      以忠明國中所在位置與東大附小所在位置相較（按東大附小之周遭生活圈更形
      複雜），推論東大附小較宜舉辦活動，顯然文不對題，自無理由。原審以忠明
      國中與東大附小內之校內情形相較，而認忠明國中較東大附小更適宜舉辦該活
      動，自符客觀事實及經驗法則。
（三）退萬步言之，縱使認為被上訴人負有提供場地之給付義務，由於上訴人迄今仍
      未依約給付任何對價費用（對待給付），是故被上訴人亦得爰依民法第二六四
      條之規定，對上訴人主張同時履行抗辯權，而拒絕自己之給付
三、證據：除援用第一審提出之證據外，補提出東大附小函、行政會議紀錄、兒童電
    腦班招生計畫、暑期陽光營、行政院衛生署函等各一件為證，並聲請訊問證人簡
    素娟。
    理    由
一、本件上訴人起訴主張：兩造於八十七年五月二十日訂立契約書，由被上訴人提供
    東大附小之場地，供上訴人於同年七月十三日起至同年八月二十二日止舉辦八十
    七年暑期安親兒童夏令營活動。兩造於前開契約訂立後，上訴人隨即著手辦理各
    項招生手續，並已接受眾多學生家長之報名，然被上訴人於八十七年六月二十四
    日先以電話向上訴人告知，因腸病毒疫情流行，依被上訴人行政會議委員之議決
    ，將不提供場所予上訴人辦理前開活動，並於八十七年六月三十日發函表示將不
    履行前開契約應提供場地之義務。因距離上訴人預定舉辦活動之時間已不足三週
    ，時間亟為匆促，上訴人不得已乃向台中市忠明國中借用場地，因部分學生家長
    報名參與活動，係因活地點之考量，中途變更地點，造成原已報名者，多人要求
    退費，因此使上訴人受有損失，為此，爰依民法第二百二十七條、第二百三十一
    條、第二百三十二條訴請被告給付遲延之損害賠償三百四十三萬六千六百九十五
    元及自起訴狀繕本送達翌日起至清償日止，按年自息百分之五計算之利息等語。
二、被上訴人則以：本件契約訂立後，台灣爆發腸病毒疫情流行，嚴重者易導致死亡
    ，此乃眾所週知，行政院衛生署並於八十七年六月二十日召開記者會，且函請各
    縣市政府暫緩舉行大型兒童活動。由於被上訴人考量學生、孩童及東海宿舍教職
    員社區之安全，始遵令取消或延後被上訴人學校內所有預定舉行之大型活動，亦
    包括暫緩提供上訴人場地服務之部分。依民法第二百三十條之規定，因不可歸責
    於債務人之事由，致未為給付者，債務人不負遲延責任，從而被上訴人係因前述
    不可歸責之原因致未能依契約提供場地，依法自無庸負給付遲延之損害賠償責任
    。又損害賠償，須損害之發生及責任原因間有因果關係，始得主張。而上訴人所
    受之損害，乃因於八十七年六月間爆發大規模之腸病毒疫情，才使多數兒童家長
    感到恐慌，因而向上訴人辦理退費，絕非因被上訴人未提供場地始然，上訴人主
    張之損害與被上訴人未提供場地二者並無因果關係，故上訴人之請求，自難謂有
    理由等語資為抗辯。
三、查本件上訴人主張兩造於八十七年五月二十日訂立契約，由被上訴人提供東大附
    小之場地，供上訴人於同年七月十三日起至同年八月二十二日止舉辦八十七年暑
    期夏令營活動，被上訴人先後於同年六月二十四日及六月三十日以電話及發函表
    示將不履行前開契約應提供場地之義務，上訴人不得已乃轉向台中市忠明國中借
    用場地，如期舉辦活動，惟因更換活動場地，致已報名者多人要求退費，使上訴
    人受有三百四十三萬六千六百九十五元之損失等情，固據上訴人提出兩造契約書
    及東海大學附設小學八十七年六月三十日東附發字第八六一二五九號函、退費名
    單等影本為證（原審卷第八頁至第十八頁）。
四、按給付有確定期限者，債務人自期限屆滿時起，負遲延責任，民法第二百二十九
    條第一項定有明文。次按因不可歸責於債務人之事由，致未為給付者，債務人不
    負遲延責任，民法第二百三十條亦定有明文。又債務人遲延者，債權人得請求其
    賠償因遲延而生之損害，亦為同法第二百三十一條第一項所明定，故必債權人所
    受之損害，係因債務人遲延給付所致，始得請求賠償。經查，本件被上訴人未依
    兩造訂立契約書，於八十七年七月十三起至同年八月十二日止，提供東大附小之
    場地予上訴人，被上訴人自期限屆滿時起雖需負遲延責任，惟台灣地區於八十七
    年六、七月間，爆發腸病毒疫情流行，嚴重者易導致死亡，而東大附小位於東海
    大學校區內，與東海大學教職員眷舍比鄰，此乃眾所周知，於法院並已顯著之事
    實。且經原審法院向行政院衛生署函查是否鑑於台灣八十七年六、七月間爆發腸
    病毒流行，且腸病毒疫情日益擴大，曾於八十七年六月二十日召開記者會公開要
    求並發函通知各縣市政府暫緩即將舉行之大型兒童活動，業據該署函覆「去（八
    十七）年爆發腸病毒流行，六、七月間適值流行高峰，為免疫情擴大，本署六月
    十八、十九兩日之疫情處理小組經與各專家詳細討論結果，建議最好不要辦理兒
    童聚集活動，並依據該會議之決議，透過媒體建議暫停或延緩舉辦各種大型活動
    ；同時分別以87．6．22衛署防字第八七○四○七五四號函及87．6．23衛署防字
    第八七○四○八○一號函行文縣市政府建議其停辦或延至疫情消彌後再舉辦大型
    兒童活動。」等語綦詳，此有行政院衛生署八十八年三月四日衛署防字第八八○
    ○七四○三號函文及附件在卷可稽，且東大附小位於東海大學校區內，與東海大
    學教職員眷舍及東海鮮奶製造工廠比鄰，對於疫情防制考量應更為審慎，故不予
    出借場地，被上訴人並願代為尋覓東海大學附近之國安國小予上訴人，亦經證人
    即被上訴人東海大學副校長簡素娟於本院到庭證述「被上訴人（八十七年）六月
    二十四日例行行政會議中，校長指示因為衛生署出示腸病毒盛行，要停止校內所
    有兒童活動，當時會議中乃通過停止活動的決議，會後我即打電話通知上訴人，
    並另以正式函文給上訴人，表示停辦活動的決定，我並另外建議上訴人，要替他
    們另尋覓在東大附小的國安國小場地給上訴人，但上訴人拒絕了，當時同時間台
    中市所有的國小都停辦所有活動，我們原辦活動的場地比鄰牛奶製造工廠及宿舍
    區，為了午奶的衛生品質及宿舍區同仁的居住品質，我們認為停辦活動比較好。
    」等語明確（本院卷第六十六頁），上訴人借用被上訴人所有本件場地，舉辦兒
    童活動，行之有年，為兩造所不爭，並經證人即上訴人之總幹事郭崇威到庭證實
    （本院卷第五十七頁），苟被上訴人非因上開防制腸病毒細菌流行之特別考量，
    當無拒絕依約提供場地，代為另覓場地之理，是被上訴人辯稱因不可歸責於債務
    人之事由，致未為給付者，伊不負遲延責任等語，自堪採信。又本件活動期間，
    確為腸病毒細菌流行期，已如前述，則已報名參加上訴人舉辦活動者不願參加，
    是因場地變更之關係，亦因腸病毒細菌流行之關係，已非無疑，上訴人主張係因
    場地變更而導致參加者要求退費云云，並未舉證以實其說，其所舉證人即其戶外
    活動部主任邱英智亦於本院到庭證稱「我們沒有預設到活動場地會變更，因此，
    與（報名）家長訂約時，並未談及若變更活動場地可以退費。」等語（本院卷第
    五十八頁），是其退費損失，即難認係因被上訴人遲延給付所致。
五、綜上所述，本件上訴人主張，為不足採，從而，上訴人主張本於民法第二百二十
    七條、第二百三十一條、第二百三十二條訴請被告給付遲延之損害賠償三百四十
    三萬六千六百九十五元及自起訴狀繕本送達翌日起至清償日止，按年自息百分之
    五計算之利息為無理由，不應准許。其假執行之聲請亦失所附麗，應併予駁回。
    原審為上訴人敗訴之判決，及駁回其假執行之聲請，並無不合。上訴意旨指摘原
    判決不當，求予廢棄改判，為無理由，應予駁回。兩造其餘攻擊防禦方法及舉證
    ，不影響本件之判斷，不予一一論述，附此敘明。
六、據上論結，本件上訴為無理由，依民事訴訟法第四百四十九條第一項、第七十八
    條，判決如主文。
中      華      民      國    八十九     年     六     月    二十七     日
~B1民事第三庭審判長法  官  陳 照 德
~B2                法  官  蔡王金全
~B3                法  官  黃 淑 玲
右為正本係照原本作成。
如對本判決上訴，須於收受判決送達後二十日內向本院提出上訴書狀，其未表明上訴
理由者，應於提出上訴後二十日內向本院提出上訴理由書（須按他造人數附具繕本）
，並繳納送達用雙掛號郵票拾份（每份參拾肆元）。
上訴時應提出委任律師或具有律師資格之人之委任狀；委任有律師資格者，另應附具
律師及格證書及釋明委任人與受任人有民事訴訟法第四百六十六條之一第一項但書或
第二項（詳附註）所定關係之釋明文書影本。
~B                書記官  陳如慧
中      華      民      國    八十九     年     六     月    二十九     日
附註：
民事訴訟法第四百六十六條之一（第一項、第二項）
對於第二審判決上訴，上訴人應委任律師為訴訟代理人。但上訴人或其法定代理人具
有律師資格者，不在此限。
上訴人之配偶、三親等內之血親、二親等內之姻親，或上訴人為法人、中央或地方機
關時，其所屬專任人員具有律師資格並經法院認為適當者，亦得為第三審訴訟代理人
。
                                                                        Ｅ


司法院資訊處製作；財團法人民間司法改革基金會備份。
